臺灣雲林地方法院民事判決
109年度訴字第624號
原      告  李晏瑄  
訴訟代理人  柳柏帆律師
被      告  李碧銀  
訴訟代理人  林金陽律師
上列當事人間請求確認抵押權擔保之債權不存在等事件，本院於
民國110年2月9日言詞辯論終結，判決如下：
    主  文
被告應將原告所有坐落雲林縣○○鄉○○○段○○○○○地號土地所有權應
有部分二分之一，於民國八十九年以螺資地字第○四
九二○○號收件，同年五月二十五日設定登記、擔保債權總金額本
金最高限額新台幣參佰萬元之抵押權;及於民國九十一年以螺資
地字第○六九九一○號收件，同年九月十六日設定登記、擔保債權
總金額本金最高限額新台幣伍拾萬元之抵押權，辦理塗銷登記。
原告其餘之訴駁回。
訴訟費用由被告負擔二分之一，餘由原告負擔。
    事實及理由
一、原告主張:
㈠、被告為原告之姑姑。原告之父李宗啓於民國94年3月17日逝世
    ，遺有坐落雲林縣○○鄉○○○段○00000地號、權利範圍所有權
    應有部分1/2之土地（下稱系爭土地）予原告。然系爭土地
    分別於89年5月25日、91年9月16日設定第一、二順位抵押權
    予被告，擔保債權額分別為新台幣（下同）300萬元及50萬
    元（下或依序稱系爭第一順位抵押權、系爭第二順位抵押權
    ，或合稱系爭二筆抵押權），系爭二筆抵押權及抵押債務即
    由原告繼承。
㈡、然被告稱李宗啓生前分別向其借款共300萬元及50萬元，因而
    設定系爭二筆抵押權云云，卻無法提出任何債權文件為證
　　，原告否認被告有系爭二筆抵押權所擔保之債權。且就系爭
    第一順位抵押權300 萬元部分，因土地登記謄本上記載之債
    權清償日期為不定期，被告的債權請求權隨時可以行使，時
    效應從89年5 月25日起算，到104 年5 月24日止已經完成15
    年之消滅時效，依民法第880 條消滅時效完成後5 年間不行
    使其抵押權者，抵押權消滅之規定，系爭第一順位抵押權部
    分應已消滅。至於系爭第二順位抵押權部分，依證人李柯愛
    的證詞可知，該抵押權登記並沒有經過李宗啓的同意，而係
    證人擅自設定登記給被告，故這部分抵押權登記應屬無效。
㈢、按所有人對於無權占有或侵奪其所有物者，得請求返還之。
    對於妨害其所有權者，得請求除去之。有妨害其所有權之虞
    者，得請求防止之，民法第767條第1項定有明文。查兩造間
    未有系爭二筆抵押權擔保之債權債務關係存在，依抵押權之
    從屬性，應認系爭二筆抵押權已經消滅。且縱認有債權債務
    關係存在，其中系爭第一順位抵押權部分，亦因除斥期間屆
    滿而消滅;系爭第二順位抵押權之設定登記，則係未經所有
    權人之同意而設定，應屬無效。而系爭二筆抵押權登記，對
    於原告就系爭土地所有權之完整性及價值，顯有妨害，爰依
    上開規定，請求被告塗銷系爭二筆抵押權之設定登記等語。
㈣、並聲明:
  ⒈確認被告就原告所有系爭土地設定登記之系爭二筆抵押權所
    擔保之債權300萬元及50萬元不存在。
  ⒉被告應將系爭二筆抵押權設定登記塗銷。
  ⒊訴訟費用由被告負擔。
二、被告抗辯:
㈠、緣原告之父李宗啓（已歿）積欠訴外人唐國中債務，屢經訴
    外人唐國中催討，嗣李宗啓及被告與李宗啓的母親李柯愛央
    求被告借貸金錢予李宗啓，以利清償對訴外人唐國中之債務
　　。被告自89年4月18日起至同年12月11日止，共清償230萬5
    千元，此有證人唐國中、陳啓豐及被告的母親李柯愛足資作
    證，並有京城銀行存摺交易明細查詢資料可參，另一部分則
    為平常之借貸。可見原告之父李宗F啓確有向被告借貸300萬
    元，並設定系爭第一順抵押權予被告作為擔保。
㈡、另原告之父李宗啓因投資事宜，於91年7月8日向被告借貸40
    萬元，此有被告之母親李柯愛、陳清山足資作證，並有京城
    銀行存摺交易明細查詢資料可佐，另10萬元為前項借款之利
    息，故原告之父確有向被告借貸50萬元，並設定系爭第2順 
     位抵押權予被告作為擔保。
㈢、被告確實有替原告的父親還款300萬元，也有50萬元之債權  
    存在，且設定抵押權須當事人的印鑑證明，系爭抵押權之設
    定應是經李宗啓的同意而設定，李柯愛證稱系爭第二順位抵
    押權係其私自設定云云，應是由於年代久遠，致其記不清所
    致。且系爭抵押定有存續期間從89年5月24日到119年5月24 
     日止，所以時效亦未消滅等語。
㈣、並聲明:
  ⒈原告之訴駁回。
  ⒉訴訟費用由原告負擔。　　
三、本院之判斷:
㈠、原告主張被告為其姑姑，原告之父李宗啓已於94年3月17日逝
    世，遺有系爭土地予原告。然系爭土地已分別設定系爭二筆
    抵押權予被告，分別擔保最高限額300萬元及50萬元，而李
    宗啓逝世後，系爭二筆抵押權及抵押債務由原告繼承等情
　　，為被告所不爭執，並有原告提出之戶籍謄本、李宗啓之除
    戶戶籍謄本、系爭土地登記第一類謄本暨地籍異動索引為證
　　，且有雲林縣西螺地政事務所109年11月4日雲西地一字第10
　　90005707號函送本院之系爭二筆抵押權設定及繼承登記資料
    在卷可參（虎簡調卷第13至19頁、本院卷第41至87頁、第91
    至99頁），足信屬實。
㈡、又原告主張被告並無對李宗啓有系爭二筆抵押權設定擔保之
    300萬元及50萬元之債權存在乙節，為被告所否認，並以前 
     詞置辯。經查:
　⒈李宗啓生前確有積欠訴外人唐國中230多萬元，原要將系爭土
    地設定抵押予唐國中，然李宗啓及被告之母親李柯愛因系爭
    土地屬祖產，因而不願將系爭土地設定抵押權登記予唐國中
    ，因而協調由被告替李宗啓償還上開債務，並將系爭土地設
    定系爭第一順位抵押權予被告，且李宗啓上開債務亦經被告
    以分期償還方式清償完畢等情，業據證人唐國中及陳啓豐到
    庭結證屬實（本院卷第107至116頁），且有證人李柯愛之證
    述（本院卷第104至106頁），與被告提出之還款明細及其於
    京城銀行之存摺交易明細查詢資料在卷可佐（虎簡調卷第39
    至49頁）。核上開證人之證述情節，與還款明細及存摺交易
    明細查詢資料大致相符，足信屬實。原告空言否認被告有系
    爭第一順位之抵押債權存在，委無可採。
　⒉又證人即李宗啓暨被告的表弟陳清山亦證稱:「（問:你知道
    李宗啓跟李碧銀，李宗啓生前二崙鄉八角亭段312-2地號土
    地曾經設定50萬元抵押權給李碧銀，這事情你清楚嗎？）不
    太了解。」、「（問:就你所知，他們家裡生活，關於金錢
    的關係，你清楚嗎？）我大致有聽說，大哥李宗啓跟姐姐李
    碧銀一直借錢，聽親戚這樣說。」、「（問:你知道跟他借
    多少錢嗎？）我不知道，只知道一筆錢，91年因外公祖宗牌
    位的問題，有看到姐姐拿一筆錢給表哥，但我不知道多少，
    當時我們這個家族都有回去。」等語（本院卷第116至117頁
　　）。參酌社會一般親屬間之金錢往來，難有明確之交易憑證
    之常情，及原告未提出任何證據證明李宗啓生前之資力等情
　　，應認被告抗辯李宗啓生前有積欠其系爭第二順位抵押權所
    擔保之50萬元債務，足以採信。原告主張無上開債權債務關
    係存在，應無可採。
㈢、然證人李柯愛證稱:系爭第二順抵押權，係證人自已拿去設定
    給被告，李宗啓當時不知道等語。雖為被告所否認，然被告
    並無證據證明該抵押權確係經李宗啓之同意而設定。按無權
    利人就權利標的物所為之處分，經有權利人之承認始生效力
    ，民法第118條第1項定有明文。系爭第二順位抵押權，既係
    由證人李柯愛未經系爭土地之當時登記所有權人李宗啓同意
    ，而私自設定登記予被告，亦無證據證明事後經李宗啓承認
    ，依上規定，應屬無效。
㈣、又按最高限額抵押權所擔保之債權，其請求權已因時效而消
    滅，如抵押權人於消滅時效完成後，5年間不實行其抵押權
    者，該債權不再屬於最高限額抵押權擔保之範圍，民法第88
　　1條之15定有明文。參酌其立法理由載明「最高限額抵押權
    所擔保之不特定債權，如其中一個或數個債權罹於時效消滅
    者，因有民法第145條第1項之規定，仍為最高限額抵押權擔
    保之範圍，該債權倘罹於時效消滅後5年間不實行時，因最
    高限額抵押權所擔保之債權尚有繼續發生之可能，故最高限
    額抵押權仍應繼續存在，應無民法第880條之適用，然為貫
    徹該條規範意旨，明定該債權不屬於最高限額抵押權擔保之
    範圍，爰設本條規定。」等語。可見最高限額抵押權所擔保
    之原債權縱未經確定，且該抵押權繼續存在中，然所擔保之
    各筆債權仍有消滅時效規定之適用，如該債權已罹於時效後
    ，5年間不實行其抵押權者，該債權即不再屬於最高限額抵
    押權所擔保之範圍。查系爭第一順位抵押權之設定登記載明
    :「擔保債權總金額:本金最高限額新台幣300萬元、存續期
    間:自89年5月24日至119年5月24日、清償日期:不定期」等
    語，有系爭土地登記第一類謄本載明在卷可按（本院卷第93
    頁）。則系爭第一順位抵押權係屬最高限額抵押權，且所擔
    保之各債權之清償日未定期限，應足確認。而依被告所提出
    上開還款明細及其於京城銀行之存摺交易明細查詢資料所示
    ，被告代李宗啓償還欠款之時間係在89年4月18日至同年12
    月11日（虎簡調卷第39至49頁），即被告至遲自最後代償日
    之翌日即89年12月12日起即得行使返還請求權，至104年12
    月11日已完成15年之時效期間，至109年12月11日即因時效
    消滅後5年間不實行抵押權，而不屬於系爭第一順位抵押權
    所擔保之範圍。被告以系爭第一順位抵押權之存續期間到11
    9年5月24日止，抗辯時效未完成云云，應有誤會。
㈤、末按所有人對於無權占有或侵奪其所有物者，得請求返還。
    對於妨害其所有權者，得請求除去之。有妨害其所有權之虞
    者，得請求防止之，民法第767條第1項定有明文。查系爭第
    一順位抵押權所擔保之債權，既因罹於時效後5年間未行使
    抵押權，而不屬於該抵押權所擔保之範圍，且除此之外，並
    無其他擔保之債權，應屬民法第881條之12第1項第3款後段
    所規定，擔保債權因其他事由而消滅之原債權確定事由。系
    爭第一順位抵押權所擔保之債權既確定不再發生，而第二順
    位抵押權之設定登記為無效，則原告主張系爭二筆抵押權登
    記，對於原告就系爭土地所有權之完整性及價值，顯有妨害
　　，亦屬有據。
㈥、從而，原告依民法第767條第1項規定，請求被告塗銷系爭二
    筆抵押權之設定登記，為有理由，應予准許。至於原告請求
    確認被告就系爭二筆抵押權所擔保之債權300萬元及50萬元
    不存在部分，前者因罹於時效所消滅者為債權之請求權，債
    權本身並不消滅，後者亦非不存在，故其請求為無理由，應
    予駁回。
四、訴訟費用負擔之依據: 民事訴訟法第79條前段，判決如文。
中　　華　　民　　國　 110　　年　　3 　　月　　9   　日
                  民事第一庭    法  官  黃一馨

以上正本係照原本作成
如對本判決上訴，須於判決送達後廿日內向本院提出上訴狀。如
委任律師提起上訴者，應一併繳納上訴審裁判費。
中　　華　　民　　國　　110 　年　　3 　　月　　9 　　日
                                書記官　鄭夙惠